臺灣臺北地方法院民事判決　　　　　　　95年度訴字第8230號
原　　　告　甲○○
被　　　告　乙○○
訴訟代理人　李金澤律師
複 代理 人　陳麗玢律師
當事人間請求返還借款事件，經本院於中華民國96年4 月17日言
詞辯論終結，判決如下：
    主      文
被告應給付原告新台幣貳佰萬元及自民國八十五年七月十一日起
至清償日止，按年息百分之五計算之利息。
訴訟費用由被告負擔。
    事實及理由
一、原告主張：
  (一)被告於民國85年5 月間購買其現所居住之台北市○○街93巷
    23號1 樓房地（下稱系爭房地），買賣總價為新台幣（下同
    ）10,000,000元，當時已給付購屋定金230,000 元予訴外人
    太平洋房屋仲介股份有限公司，被告遂向原告表示為免上開
    定金遭沒收，希冀原告能借款4,000,000 元予伊，日後俟銀
    行貸款核撥即可返還，原告遂應允借款4,000,000 元與被告
    ，並隨即在85年5 月8 日至85年7 月11日期間將多筆定期存
    款提前解約籌足金錢交付被告。原告念及手足情誼，在借款
    與被告時並未立即要求書立借據，詎料被告在取得銀行貸款
    撥付之款項後，竟僅償還2,000,000 元借款，餘款則聲稱須
    待家父陳芋朝（已過世）售地後始能返還，原告知悉被告未
    能依原約定方式償還借款，始於85年7 月11日要求被告補簽
    借據，然被告均未依約返還借款，經原告先後於92年7 月8
    日、95年4 月24日多次定期催討，均未獲置理。
  (二)又兩造約定之借款利率高於法定利率，原告爰僅按法定利率
    計付借款利息。為此，本於兩造間消費借貸契約之法律關係
    ，請求被告返還借款本金及利息等語。並聲明：被告應給付
    原告2,000,000 元，及自85年7 月11日起至清償日止，按年
    息5%計算之利息。
二、被告則抗辯：
  (一)其與原告雖為姊妹關係，但鮮有財務往來，被告亦在大學任
    教，有獨立經濟能力，並無向原告借貸之必要，兩造間並無
    消費借貸契約關係。被告在81年間剛自日本留學歸國，工作
    未定，迄於82年開始在輔仁大學任職，因未能就近照顧年長
    父母，遂在台北市覓屋，因乏社會經驗，故購屋全程均由大
    姊即原告陪同，本欲購買台北市○○街93巷23號2 樓房地，
    但屋主突然改稱欲出賣1 樓房地，經與原告協商，由原告先
    墊付購屋款2,000,000 元，俟家父將嘉義港子坪土地賣出時
    ，再以賣地所得將借款本息一次清償，故乃於85年5 月14日
    經太平洋房屋仲介股份有限公司仲介買得系爭房地，總價為
    9,600,000 元，除由家父及被告存款支付部分款項，另被告
    亦向臺灣銀行貸款2,500,000 元，不足部分係由家父向原告
    借款2,000,000 元支應，因此，實際上向原告借款者係被告
    父親，而非被告，此由家父陳芋朝於每年農曆過年皆會給付
    原告10餘萬元利息以資補償可得推知。
  (二)被告實無必要在向銀行借款2,500,000 元之外，再以相同條
    件向原告借款。至於原告所提出之借據，除所載借款日期85
    年7 月11日與被告簽名日期85年6 月25日不同外，另明顯可
    見有三種筆跡之拼湊，其上所載「本人於民國85年7 月11日
    向敏媛借款新台幣貳佰萬元整」係原告事後添加；被告為高
    級知識份子，書立借據必親筆為之，原告所提借據非出自被
    告親書，內容亦為被告未曾見過者，乃係嗣後經原告偽造變
    造，被告否認該借據形式上及實質上之真正。
  (三)何況，家父陳芋朝生前曾與原告約定待嘉義港子坪土地出售
    後始償還借款，茲既該土地尚未出售，則被告何須應立即還
    款。
  (四)並聲明：原告之訴駁回。
三、原告主張被告於85年5 月間為購買現所居住之系爭房地，而
    向其借款4,000,000 元，在向銀行貸款取得款項後僅返還原
    告2,000,000 元，其餘款項均未獲清償，被告應依約返還借
    款本息等語。但為被告所否認，並以前開情詞置辯。準此，
    本件兩造爭執之重點即在於：原告與被告間是否有成立消費
    借貸契約？現析述如下：
  (一)首先，依原告主張之事實以觀，其所述兩造間成立消費借貸
    契約之時間係在85年5 月間，或借據所載之85年7 月11日，
    此有借據在卷足稽（見本院臺北簡易庭95年度北調字第378
    號卷第6 頁，下稱調解卷），故本件關於返還借款所生爭議
    ，自應適用修正前民法債編之規定，先予敘明。次按，稱消
    費借貸者，謂當事人約定，一方移轉金錢或其他代替物之所
    有權於他方，而他方以種類、品質、數量相同之物返還之契
    約，修正前民法第四百七十四條定有明文；又消費借貸，因
    金錢或其他代替物之交付，而生效力，亦為同法第四百七十
    五條所明定者。是以，消費借貸之成立生效，除須契約雙方
    當事人間有借貸意思表示合致之事實外，尚須有金錢或其他
    代替物之交付方可。
  (二)按私文書經本人或其代理人簽名蓋章或按指印或有法院或公
    證人之認證者，推定為真正，此為民事訴訟法第三百五十八
    條明文規定者。經查，被告本於95年8 月2 日答辯狀中否認
    原告所提上開借據之真正（見本院卷第10、23頁），嗣則在
    本院向其任職之輔仁大學調閱被告親筆書寫之筆跡後，而於
    本院95年10月17 日 言詞辯論期日自認：「這個借據上面關
    於『乙○○、1996 .6.25 』 是我的筆跡沒有錯，…」等語
    綦詳（見本院卷第36頁）。被告既自認借據上簽名之真正，
    是原告所提借據，其形式上之真正，堪可認定。雖被告另抗
    辯其在借據上簽名時並無「本人於民國85 年7月11日向甲○
    ○借新台幣貳佰萬元整」之字樣，惟查：
  1.經本院在96年1 月9 日言詞辯論期日勘驗前揭借據原本後，
    所得勘驗結果如下：「借據第一行『本人於民國85年7 月11
    日向甲○○借新台幣貳佰萬元整。』（以下簡稱第一行）的
    筆跡墨色與第二行『雙方言明依下列固定利率計息：……
    8.01﹪』（以下簡稱二至五行）相較結果，第一行該段文字
    墨色深於第二至五行文字的墨色，另『乙○○1996.6.25 』
    的筆墨顏色則偏藍紫色，左方『借款人簽章、簽章日期』的
    筆墨顏色與第二至五行文字相近，但無法直接判斷是否同一
    墨色，與第一行文字相較之下墨色則較淡，勘驗結果借據上
    全部文字筆墨顏色有三種或四種，無法確定為三種或四種的
    理由在於『借款人簽章、簽章日期』的筆墨顏色較難判斷，
    前開文字是否為同一時間書寫、書寫先後順序依肉眼無法判
    斷。」，經本院製有筆錄可稽，且為兩造所不爭執（見本院
    卷第128 頁）。依此，固然可認定原告提出之借據上所載文
    字使用之筆墨顏色，有三至四種左右，但無法判斷借據第一
    至五行文字，何者書寫在先、何者書寫在後，則被告簽名在
    借據上方時，是否確實未載有借據第一行之「本人於民國85
    年7 月11日向甲○○借新台幣貳佰萬元整。」文句，尚有疑
    義。
  2.次查，依被告在本院95年10月17日言詞辯論期日所述情詞，
    可知，其在簽名於借據上時，借據上已載有依借款期限之不
    同、而適用不同之借款利率約定內容（見本院卷第36頁言詞
    辯論筆錄）。而被告為42年1 月6 日生，在85年6 、7 月間
    借據簽立當時已年滿43歲，有戶籍謄本在卷可佐（見本院卷
    第8 頁）；加以，被告自陳其在81年間剛自日本留學歸國，
    工作未定，迄於82年開始在輔仁大學任職乙節（見本院卷第
    21 頁） ，足見，被告為受高級教育之知識份子，在上開借
    據上簽名當時為智識成熟之人，其當知簽名在該份載有借款
    期限、利率之文書上，當即生與原告成立消費借貸契約之法
    律效果。再者，借據上簽名形式上真正，被告業已自認無訛
    ，則該借據即為一形式上真正之私文書，文書中更已經載有
    特定清楚之消費借貸契約有關借款期限、利息利率等意思表
    示內容；衡諸常情，先書寫文書內容再予簽名應為常態，而
    交付空白或記載不完全之借據乃為例外，原告既已提出被告
    自認簽名真正之借據，則被告當應就其簽名在借據上時，並
    未載有「本人於民國85年7 月11日向甲○○借新台幣貳佰萬
    元整。」文句一事，負舉證責任，茲既，被告無法為舉證，
    本院自無法為被告有利之認定。準此，被告確實有向原告借
    款之意，而簽署借據，堪以認定。
  (三)次查，被告固然陳稱：實際上向原告借款之人為其父陳芋朝
    ，房地買賣價金9,600,000 元係由原告先墊款2,000,000 元
    ，再由被告自向臺灣銀行貸款所得之款項2,500,000 元中，
    持2,000,000 元交付出賣人，其餘則以兩造父親陳芋朝、被
    告存款支付等語（見本院卷第127 頁96年1 月9 日言詞辯論
    筆錄）。但查：
  (1)系爭房地買賣價金9,600,000 元，實際上係先後在85年5 月
    16 日 、85年5 月27日、85年6 月11日、85年7 月11日分次
    交付出賣人，此有被告提出之價款收付明細表附卷可稽（見
    本院卷第90頁）。
  (2)被告固然辯稱：其實無必要在向銀行借款2,500,000 元之外
    ，再以相同條件向原告借款等語。然查，被告向臺灣銀行所
    貸款之2,500,000 元，卻係遲至85年9 月30日始獲臺灣銀行
    撥貸，此情業經臺灣銀行信義分行95年11月2 日函覆甚詳，
    有存入憑條可證（見本院卷第57、70頁）。足徵，在被告取
    得臺灣銀行貸款時，其早已於2 個月餘前付清購買系爭房地
    之買賣價金，故被告此部分所辯及前開所述價金交付流程，
    與其所提證據互有出入，而不足採。
  (3)雖購買系爭房地係以兩造父親陳芋朝之名義與太平洋房屋仲
    介股份有限公司簽訂不動產購買意願書，有該意願書在卷可
    稽（見本院卷第30頁）。但查，太平洋房屋仲介股份有限公
    司則在95年10月27日函覆本院表示購買系爭房地之買受人為
    被告（見本院卷第48頁）；另系爭房地則係登記以被告為所
    有權人，亦有所有權狀附卷足憑（見本院卷第72至74頁）。
    據此，系爭房地係由被告自行與出賣人締結買賣契約買受並
    取得所有權，與被告父親陳芋朝無涉。
  (4)被告雖否認原告所為：原告係先貸與被告4,000,000 元，被
    告僅曾返還2,000,000 元，尚有2,000,000 元之陳述（見本
    院卷第24頁）。但嗣卻又自陳原告確實有將4,000,000 元金
    錢用以繳納購買系爭房地之買賣價金乙節無訛（見本院96年
    4 月17日言詞辯論筆錄）。足見，原告主張被告係先向其借
    款4,000,000 元，因尚有2,000,000 元未返還，原告方於85
    年7 月11日要求被告補簽借據之借款過程，應屬可信。
  (四)綜上所述，被告確實有向原告借款之意思，且原告亦有將借
    款金錢4,000,000 元交付被告用以支付系爭房地買賣價金，
    然被告目前尚有2,000,000 元未返還等情，洵堪認定。
四、末依民法第四百七十八條規定：「借用人應於約定期限內，
    返還與借用物種類、品質、數量相同之物，未定返還期限者
    ，借用人得隨時返還，貸與人亦得定一個月以上之相當期限
    ，催告返還。」，被告固然抗辯曾與原告約定待其父嘉義港
    子坪土地出售後始償還借款，茲既該土地尚未出售，則被告
    何須應立即還款等語（見本院卷第36頁），惟此應僅係被告
    對原告應允將來償還借款金錢來源之意，難謂兩造間就借用
    金錢之返還定有期限。卷查，原告陳稱其已先後於92年7 月
    8 日、95年4 月24日多次定期催告請求被告返還借款，惟未
    獲置理之事實，有其提出之存證信函在卷足證（見調解卷第
    7 、8 頁），並為被告所不爭執，原告請求被告返還借款，
    自屬有據。又依原告所提兩造間書立之借據記載，兩造就借
    款約定有利息，且利率大抵均在年息7.41﹪至8.01﹪之間，
    有前揭借據可佐，故原告僅請求被告按法定利率即年息5 ﹪
    計付借款利息，應予准許。
五、綜上所述，被告確實有向原告借款而尚有餘款2,000,000 元
    未清償。從而，原告本於兩造間消費借貸契約之法律關係，
    請求被告給付2,000,000 元，及自85年7 月11日起至清償日
    止，按年息5% 計算之利息，為有理由，應予准許。
六、本件為判決之基礎已臻明確，兩造其餘之陳述及所提其他證
    據，經本院斟酌後，認為均於判決之結果無影響，亦與本案
    之爭點無涉，自無庸逐一論述，併此敘明。
七、結論：原告之訴為有理由，並依民事訴訟法第七十八條，判
    決如主文。
中　　華　　民　　國　　96　　年　　5 　　月　　4 　　日
                  民事第三庭  法  官  賴錦華
以上正本係照原本作成。
如對本判決上訴，須於判決送達後二十日之不變期間內，向本院
提出上訴狀。
中　　華　　民　　國　　96　　年　　5 　　月　　4 　　日
                              書記官  林桂玉
